臺灣臺南地方法院民事判決
109年度訴字第1955號
原      告  黃豊喬  
被      告  毛健華  
            鄭政倉  
上二人共同
訴訟代理人  劉家榮律師
            林奕翔律師
            洪杰律師  
上列當事人間請求損害賠償事件，經本院於民國110年4月13日言
詞辯論終結，判決如下：
    主    文
原告之訴駁回。
訴訟費用由原告負擔。
    事實及理由
一、原告主張：被告毛健華、鄭政倉二人（以下合稱被告）身為
    司法警察官，明知未依法聲請法院核發通訊監察書，不得違
    法竊錄原告之通話內容，卻於民國105年1月21日上午，在未
    依法聲請法院核發通訊監察書之情形下，違法在臺南市政府
    警察局（下稱臺南市警局）4樓禮堂外，竊錄原告與他人在4
    樓禮堂內有合理隱私期待之通話（下稱側錄錄音），並不實
    捏造對話內容，製作「側錄黃員對話簡略資料」（下稱側錄
    資料），虛構原告與手機號碼0000000000號通話內容「均有
    談及要如何再向人借款並交給對方」，其中105年度聲監字
    第202號監聽卷宗中記載：「105年1月21日上午10時20分許
    ，黃員至4樓禮堂內以其私人手機撥打電話給不知名人士（
    電話另一端傳出似女性聲音），行為舉止隱密，從旁聽到黃
    員對話內容簡略如下」等內容，經原告比對錄音檔及譯文後
    ，發現實際通話內容中電話另一端並未傳出似女性聲音，亦
    未有向人借款並交給對方之內容，被告顯然憑空捏造不實內
    容，足認被告所記載之上開內容，誣指原告與訴外人鍾雨珮
    有犯意聯絡、共組詐騙集團，並提供予臺南市警局進而持向
    臺灣臺南地方檢察署（下稱臺南地檢署）聲請自105年4月30
    日至同年6月14日監聽原告持有之0000000000號電話，嚴重
    侵害原告隱私權、秘密通訊自由，致原告精神上受有相當痛
    苦。爰依民法第184條第1項前段、第195條第1項、第216條
    第1項規定，請求被告連帶賠償精神慰撫金新臺幣（下同
　　）501,000元。並聲明：被告應連帶給付原告501,000元，及
    自109年5月30日起至清償日止，按週年利率百分之5計算之
    利息。
二、被告則以：
　㈠原告於106年12月14日閱覽臺南地檢署通訊監察聲請書檢附之
    附件，已載有本件被告對原告錄音，並將錄音結果交由臺南
    市政府刑事警察大隊製作偵查報告書、聲請通訊監察等情，
    是原告至遲應於106年12月14日即得以知悉被告於105年1月2
    1日對其進行錄音，本件請求權時效即應自106年12月14日起
    算。然原告於109年5月28日始以存證信函對被告為請求，已
    逾2年請求權時效。原告雖稱金石法律事務所於106年12月14
    日以電子郵件寄送之聲請書及附件漏未附具譯文，致其不知
    側錄人員為何人，惟依最高法院99年度台上字第1355號判決
    意旨，原告既於斯時已取得聲請書及附件，縱其漏未知悉側
    錄者為何人，此乃屬事實上障礙而非屬法律上障礙之情形，
    原告不得據此主張請求權時效尚未起算，是本件請求權應已
    罹於時效。
　㈡臺南市警局4樓禮堂平日均為開放，供警員自由進出，足認原
    告於該禮堂與鍾雨珮通話之行為非屬私領域，不具合理隱私
    期待，被告錄音行為係出於合法蒐證之正當目的，難認對原
    告隱私權干預已逾合理範圍，與民法第195條第1項隱私權所
    保護之法益侵害須達情節重大程度之構成要件有間。
　㈢並聲明：原告之訴駁回。
三、按法院於書狀先行程序終結後所定之第一次言詞辯論期日或
    準備程序期日，應使當事人整理並協議簡化爭點，並應就兩
    造所爭執事項與不爭執事項分別予以確定，且記明筆錄，以
    避免當事人日後發生爭執，辦理民事訴訟事件應行注意事項
    第45條第1項固有明文；惟依民事訴訟法第270條之1第1項之
    規定，法官為闡明訴訟關係，「得」整理並協議簡化爭點，
    此係賦予法官視事件之繁簡及需要，而決定是否進行整理並
　　協議簡化爭點程序之權限，故是否整理並協議簡化爭點，本
    屬法院訴訟指揮權之範疇，因此，在兩造就該訴訟事件中所
    提出之爭點互有意見而無法達成協議時，自無強令法官仍負
　　有整理並協議簡化爭點之義務，此為當然之解釋。本院於11
    0年3月16日、110年4月13日兩次進行言詞辯論程序時，兩造
    就原告請求應列載及增列之不爭執事項，與被告所提出之不
    爭執事項，因意見高度歧異而無法達成協議等情，有上開言
    詞辯論筆錄在卷可稽（本院卷第192-198、242-250頁）。本
    院遂於110年4月13日當庭諭知因兩造無法達成「不爭執事項
　　」之共識部分，依民事訴訟法第268條之2規定，本事件將依
    全辯論意旨斟酌之，合先敘明。
四、得心證之理由：
　㈠按因侵權行為所生之損害賠償請求權，自請求權人知有損害
　　及賠償義務人時起，二年間不行使而消滅。自有侵權行為時
    起，逾十年者亦同，民法第197 條定有明文。又關於侵權行
    為損害賠償請求權之消滅時效，應以請求權人實際知悉損害
    及賠償義務人時起算。經查，被告雖抗辯原告至遲於106年1
    2月14日即得以知悉係被告對其錄音，本件請求權時效應自1
    06年12月14日開始起算等語；惟原告表明係於107年6月5日
    始取得側錄譯文相關資料，而始知悉側錄之人為被告，則被
    告既無其他舉證證明原告於107年6月5日前已知悉被告為側
    錄之人，被告此部分抗辯尚難認有理由，原告本件請求權應
    自107年6月5日起算。是原告於109年5月28日以新營太子宮
    郵局第13、14號存證信函向被告求償（本院卷第21-28頁）
　　，並於109年11月26日提起本件訴訟，原告本件請求權應認
    尚未罹於時效，先為敘明。
　㈡被告於105年1月21日上午在臺南市警局4樓禮堂外，以自己之
    行動電話錄音功能錄得原告在禮堂以電話與他人通話之錄音
    ，並未侵害原告之隱私權及通訊秘密自由：
　　⒈按維護人性尊嚴與尊重人格自由發展，乃自由民主憲政秩
      序之核心價值。隱私權雖非憲法明文列舉之權利，惟基於
      人性尊嚴與個人主體性之維護及人格發展之完整，並為保
      障個人生活私密領域免於他人侵擾及個人資料之自主控制
      ，隱私權乃為不可或缺之基本權利，而受憲法第22條所保
      障（司法院大法官會議釋字第585、603號解釋參照）。故
      隱私權乃指個人於其私人生活事務領域，享有獨自權利，
      不受不法干擾，免於未經同意之知悉、公開妨礙或侵犯之
      權利，此項權利屬憲法第22條所保障之其他自由權，非符
      合憲法第23條規定，不得以法律限制之。是以，私法上隱
      私權係基於人格尊嚴、個人之主體性及人格發展所必要保
      障之權利，乃人格權之一種，並為民法第195條所明定，
      旨在保障個人在其私領域的自主，即個人得自主決定其私
      生活的形成，不受他人侵擾，及對個人資料自主控制，故
      其侵害類型向分為：⑴私生活的侵入；⑵私事的公開；⑶資
      訊自主的侵害。又他人之私密領域及個人資料自主，在公
      共場域亦有可能受到干擾，而超出可容忍之範圍，該干擾
      行為亦有加以限制之必要。是個人縱於公共場域中，亦應
      享有依社會通念得不受他人持續注視、監看、監聽、接近
      等侵擾之私人活動領域及個人資料自主，而受法律所保護
      。惟在公共場域中個人所得主張不受此等侵擾之自由，以
      得合理期待於他人者為限，亦即不僅其不受侵擾之期待已
      表現於外，且該期待須依社會通念認為合理者（釋字第68
      9號解釋理由書參照）。而所謂隱私之合理期待，應就個
      案判斷。例如：個人於私領域空間之行為舉止，固然應受
      絕對保護，但個人於公共領域之行動舉止，並非發生於私
      領域空間，倘蒐集該個人舉止之人係基於正當之理由，且
      為該個人可得推知者，而其蒐集又係本於侵害最小之範圍
      所為，自難認為此等個人行為舉止之資訊蒐集有何不法。
　　⒉經查，觀諸原告所提出其認為被告侵害隱私權之監聽資料
　　　電子檔、通訊監察聲請書及附件、職務報告、錄音譯文等
　　　件（本院卷第31-48頁），其內容乃係原告於105年1月21
      日上午在臺南市警局4樓禮堂與他人通話時，為被告於禮
      堂外所側錄，依一般社會通念，禮堂乃為開放空間，係該
      局員工或經許可之人均得任意進出之場所；而經本院另案
      勘驗上開訓練科側錄錄音之結果，錄音中除有出現原告與
      他人通話時之聲音外，同時亦有出現人聲、腳步聲、移動
      物品的聲音、物品砸落的聲音、人聲交談、東西搬動的聲
      音及物品在地面拖動等聲音，有109年9月28日勘驗筆錄在
      卷可稽（見本院109年度國字第7號卷第370-373頁），顯
      見原告當時在臺南市警局4樓禮堂與他人講電話時，禮堂
      並不僅只原告1人，且由錄音中所錄得之腳步聲、移動物
      品聲音、物品砸落聲音、人聲交談、東西搬動聲音及物品
　　　在地面拖動等聲音，再參照一般機關團體、學校、公司、
      行號使用禮堂之習慣，可認當時應尚有其他人員在禮堂出
      入，並進行其他活動，足認在該段期間內，於禮堂内出入
      之人顯非僅有原告1人。
　　⒊原告雖主張其未如平常在所屬3樓訓練科辦公室或辦公室後
      門樓梯旁打電話，而是特地上樓至四下無人之4樓禮堂關
      起門打電話之行為，應認其於105年1月21日上午在臺南
　　　市警局4樓禮堂以電話與他人之通話具有合理隱私期待云
      云；惟查，上開時地乃臺南市警局員工或經許可之人均得
      進出之公共場所，原告為上述通話行為，而當時禮堂內有
      多人出入，業經認定如前，因此，即使原告自認其主觀上
      已表現隱私或秘密之期待，惟因其當時在禮堂內講電話之
      內容實際上可被該空間之旁人輕易覺察，自難認原告所主
      張之隱私期待具有為社會通念所認可之客觀合理期待。
　　⒋依上所述，原告於禮堂內之活動既無客觀之合理隱私期待
　　　，揆諸首揭說明，被告之側錄行為，即難認有侵害原告之
　　　隱私權及通訊秘密自由。
　㈢被告製作之側錄資料，並非憑空捏造不實之內容：
　　⒈原告固主張其比對錄音檔及譯文後，發現實際通話內容中
　　　，電話另一端並未傳出似女性聲音，亦未有向人借款並交
      給對方之內容，被告顯然憑空捏造不實內容等語；惟查，
      觀諸側錄資料之記載，被告出具該資料係表示其等「從旁
　　　聽到黃員對話內容簡略如下」（本院卷第39頁），核其文
      義乃表示該資料為其等「從旁聽聞」之「簡略」內容，並
　　　非側錄錄音之「逐字譯文」，因此，即使該側錄錄音經勘
      驗結果並未聽得「電話另一端傳出似女性聲音」，亦未有
      關於：「2月24日前還要借20萬元喔，問題現在不大好借
      了，像上次你講的往方位東方向去借，之前都是找男生借
　　　，你說現在要找女生組長或主管借。好啦，我努力看看」
　　　、「否則明天我出差（2月22日），上午出差後，公務車
      中午就要開回局裡還，我下午再過去」之內容，亦無法逕
　　　認被告有憑空捏造不實內容之情事。
    ⒉次查，本院審酌側錄資料所記載之「現在如果有人可以借
      我，現在就不用在這邊跟你講電話了，有的借我錢就拿去
      給你，不要再傻了。…跑到後來就有得借了」、「如果沒
      有加持，那一定沒的」、「我等一下我先去請下午的假（
      1月21日），今天小主管（指鄭股）通過就可以了，大主
      管（科長）去開會」、「週日錢如何？錢如果有借到，先
      處理，再用匯的？錢要如何給你？如果能，匯給你」、「
      世尊幫我完成」等內容（本院卷第39-40頁），經核與本
      院另案於109年9月28日勘驗側錄錄音之意旨大致相符，說
      明如下：
      ⑴「現在如果有人可以借我，現在就不用在這邊跟你講電
        話了，有的借我錢就拿去給你，不要再傻了。…跑到後
        來就有得借了」部分，與本院另案勘驗「聲音7」之音
        檔00：44-01：12部分「原告：不是阿，你如果有人，
        現在有人，我就不用在這邊跟你講了，有人我就去了，
        那不要緊，麥擱憨了，麥擱憨了（台語）…」、「原告
        ：喔好啦，我就都麥擱供就對了（台語）。」、「原告
        ：一個一個，一個一個走，走到尾仔…這個…（台語）」
        （見本院109年度國字第7號卷第370頁），語意結構相
        近。
      ⑵「如果沒有加持，那一定沒的」部分，與本院另案勘驗
        「聲音7」之音檔04：27部分「原告：…因為如果說先沒
        有加一成，一定確定沒有…（台語）」（見本院109年度
        國字第7號卷第371頁），其聲調及意旨相近。
      ⑶「我等一下我先去請下午的假（1月21日），今天小主管
        （指鄭股）通過就可以了，大主管（科長）去開會」部
        分，與本院另案勘驗「語音0001」之音檔05：48部分「
        原告：好…那我下去請假（台語）…」（見本院109年度
        國字第7號卷第373頁），意旨大致相符。
      ⑷「週日錢如何？錢如果有借到，先處理，再用匯的？錢
        要如何給你？如果能，匯給你」，與本院另案勘驗「語
        音0001」之音檔00：52部分「原告：8點之後，錢若少
        ，錢若少，如果有辦法處裡我就先處理，禮拜天先處裡
        就對，我可以匯你就匯給你。阿你如果沒辦法就禮拜一
        ，就這樣就對了（台語）…」（見本院109年度國字第7
        號卷第372頁），意旨大致相符。
      ⑸「世尊幫我完成」部分，與本院另案勘驗「語音0001」
        之音檔01：59部分「原告：…就願意幫助我完成世尊這
        樣就好…（台語）」（見本院109年度國字第7號卷第372
        頁），意旨大致相符。
    ⒊綜觀上開比對結果，側錄錄音之內容確實與側錄資料相近
      似，均係原告在與人討論要如何向他人借貸金錢交與對方
　　　，原告並確實有提及與宗教相關之「歡喜心」、「世尊」
      及「圓滿化解」等語詞（見本院109年度國字第7號卷第37
      0-373頁），足認側錄資料與側錄錄音並非截然不同。原
      告主張被告係顯然憑空捏造不實內容等語，難認可採。
　㈣被告製作之側錄資料為行政調查之一部分，且未移作不法使
    用：
　　原告於105年1月21日時係擔任臺南市警局訓練科警務正，而
    毛健華為臺南市警局訓練科警務員，鄭政倉為臺南市警局訓
    練科股長，且鄭政倉前已於105年1月6日上簽申請就原告借
    款一事為行政調查（本院卷第229-235頁），被告所為之側
    錄即為調查之一部分，足見被告為調查原告借款之情形側錄
    原告與他人之通話，然被告未將該錄音移作不法使用，或以
    侮辱之手段公開予眾人瀏覽，僅為調查原告是否有不當借款
    行為，自已顧及原告之正當利益而符合比例原則，而未逾合
    理之使用範圍，難謂有何侵害原告隱私權及通訊秘密自由之
    情形，應甚明確。
五、綜上所述，被告並未有為侵害原告隱私權及通訊秘密自由之
    行為，所製作之側錄資料亦非憑空捏造之不實內容，且該側
    錄資料屬於行政調查之一部分，並未移作不法使用，要難認
    有何侵害隱私權及通訊秘密自由之情形。從而，原告依民法
    第184條第1項前段、第195條第1項、第216條第1項等規定，
    請求被告應連帶給付原告精神慰撫金501,000元，及自109年
    5月30日起至清償日止，按週年利率百分之5計算之利息，為
　　無理由，應予駁回。
六、本件為判決基礎之事證已臻明確，兩造其餘主張攻擊防禦方
　　法，經本院斟酌後，認與判決結果不生影響，爰不予以一一
　　論述。至原告主張本件事實上有欠明瞭之處，聲請再開辯論
　　等語，經核本件就兩造所提出之證據及主張，已於歷次言詞
　　辯論中均予以提示，請兩造表示意見，且兩造復已當庭陳述
　　意見，並提出書狀為完整之主張，要難認本件有再開辯論之
　　必要，均附此敘明。
七、訴訟費用負擔之依據：民事訴訟法第78條。 
中　　華　　民　　國　　110 　年　　5 　　月　　11　　日
                    民事第五庭  法　官　張家瑛
以上為正本係照原本作成。
如不服本判決，應於送達後廿日內，向本院提出上訴狀並表明上
訴理由，如於本判決宣示後送達前提起上訴者，應於判決送達後
廿日內補提上訴理由書（須附繕本）。
中　　華　　民　　國　　110 　年　　5 　　月　　11　　日
                                書記官  陳雅婷